最高法院刑事判決　　　　　　　　　　　　　　　九十三年度台上字第一三二五號
　　上　訴　人　甲○○原名林.
　　　　　　　　　　　　　　　.
右上訴人因妨害婚姻案件，不服台灣高等法院中華民國九十年七月三十一日第二審判
決（九十年度上訴字第二０四五號，起訴案號：台灣板橋地方法院檢察署八十八年度
偵字第一七０九一號），提起上訴，本院判決如左：
    主  文
上訴駁回。
    理  由
一重婚及偽造私文書部分：
按刑事訴訟法第三百七十七條規定，上訴於第三審法院，非以判決違背法令為理由，
不得為之。是提起第三審上訴，應以原判決違背法令為理由，係屬法定要件。如果上
訴理由狀並未依據卷內訴訟資料，具體指摘原判決不適用何種法則或如何適用不當，
或所指摘原判決違法情事，顯與法律規定得為第三審上訴理由之違法情形，不相適合
時，均應認其上訴為違背法律上之程式，予以駁回。本件上訴意旨略稱：(一)、上訴人
甲○○（原名林玉女，於民國九十二年八月八日更名）係結婚之當事人，本有權製作
結婚證書，因告訴人陳忠文要求辦理結婚登記因而製作結婚證書，所蓋介紹人林鈺純
、張秉言之印章，林鈺純於原審亦證稱有同意上訴人使用，原判決論上訴人偽造私文
書，有適用法則不當之違法。(二)、依卷附國立台灣大學附設醫院函附精神鑑定報告，
上訴人以魏氏智力測驗估計總智商僅八十一，依心理學理論分類屬「愚魯」，且已達
智能不足的臨界點，觀其於警訊及偵審中均因未能明瞭法院問話之內容及意義，而無
法為正確及完全之答覆，可知其心智不足為正常之事理判斷。原審對此未詳予調查，
而認上訴人非屬心神喪失之人，有應於審判期日調查之證據未予調查之違法。(三)、證
人林鈺純與告訴人熟識，且為本件婚姻之介紹人，為規避責任，其所為之證言，難免
偏頗，或與之串供，而有瑕疵。上訴人於原審曾聲請傳訊該證人，原審未傳喚調查，
復未於理由說明不予調查之理由，有調查未盡之違法。(四)、原審指定九十年七月十九
日為審判期日，但於同年月十六日始通知上訴人原審選任之辯護人，與刑事訴訟法第
二百七十一條、第二百七十二條之規定有違，其踐行之訴訟程序有瑕疵等語。
惟查原判決認定上訴人有原判決事實欄所記載之重婚及偽造私文書之犯行，係依憑告
訴人陳忠文、證人林鈺純之證言、卷附婚禮現場照片、喜帖、結婚證書、上訴人記載
配偶姚若能之身分證，與乎上訴人相關供述，予以綜合判斷，因而撤銷第一審判決，
改判依牽連犯論處上訴人有配偶而重為婚姻罪刑。而以上訴人雖否認有重婚及偽造文
書之犯行，辯稱：伊並未表示已懷孕，係因告訴人家人錯誤之宗教引導，並表示已告
知親友將結婚之事，如不結婚會很難堪，要求伊形式上配合辦理結婚儀式，伊才半推
半就與告訴人結婚，而結婚證書上之印章則是告訴人家人同意才拿去蓋的。且伊有精
神病，為心神喪失之人，縱有重婚等行為，亦屬不罰等語。然所謂因錯誤之宗教引導
僅同意形式上辦理結婚之說，已為告訴人所否認，並陳稱係上訴人說已懷孕，雙方才
說要結婚，並經林鈺純證實。上訴人於警訊中亦供稱：係在與姚若能結婚之前曾有一
段不好之婚姻，因而再婚之後，只想報復男孩子，所以才會再與告訴人結婚玩弄男生
等語。並承認其並未懷孕，足見其係因以前婚姻不美滿，為報復男性，藉口懷孕再與
告訴人結婚。又上訴人未經授權而在結婚證書上偽造陳永德、陳劉裕、陳忠文、黃千
秋、張秉言、林鈺純之署名，並盜蓋林鈺純、張秉言之印章，於其所製作之林玉琳與
陳忠文之結婚證書上，已為上訴人供明在卷，而林鈺純、張秉言係將印章交給告訴人
供辦理結婚登記之用，告訴人將之放在家中並未交給上訴人，亦未要求其寫結婚證書
，已據告訴人及林鈺純於第一審陳明，上訴人所辯係告訴人將印章交其使用，亦無可
取。就上訴人否認犯罪，所辯各節，認係卸責之詞，不足採信，於理由內予以指駁。
復明依卷附之國立台灣大學醫學院附設醫院之精神鑑定報告，雖謂：上訴人自數年
前即出現人際退縮之現象，……臨床診斷為妄想型精神分裂症，鑑定時其精神狀態已
達於心神喪失之程度。上訴人對於婚姻之理解能力，雖並未直接受妄想內容所扭曲，
然而由於其精神病之症狀影響而使其無法依其判斷而做出合理之相應行為，其於八十
七年十二月至八十八年三月訂立之婚約，亦達於心神喪失之程度等語。惟行為人患有
精神疾病，並非即屬刑法上之心神喪失或精神耗弱之情形，是否有此情形，應依行為
時有無精神障礙而定，即視行為時之精神狀態是否對於外界事務全然缺乏知覺理會及
判斷作用，而無自由決定意思之能力，或此項能力雖非完全喪失，但已較普通人之平
均程度顯然減退。上開鑑定結論所憑之精神狀態檢查欄係記載「對於整個重婚過程，
上訴人均清楚，但稱為了幫助對方不失信於親友」。但告訴人並未向上訴人表示只要
形式上作樣子舉行婚禮以免貽笑親友，有如前述，觀諸上訴人與林鈺純認識之初即表
示未婚，請求代為介紹結婚對象，於與告訴人交往後，更表示已經懷孕而與告訴人談
論結婚之事，從其八十七年十一月間訂婚到八十八年三月二十八日結婚，長達四個月
期間，上訴人始終未向告訴人表明其已婚，且知依民間習俗收取聘金、聘禮之情形，
再參酌其於警訊中所供其再婚係為報復男性等情，足見上訴人係基於其自由意思之判
斷而積極促成重婚之行為。上開鑑定所憑之基礎，未能兼顧及此，其所為之結論尚不
能執為上訴人行為時已達心神喪失或精神耗弱之唯一依據。原審綜合上情，因認上訴
人固患有精神分裂症，然其重婚及偽造文書之犯行，於行為時並非全然缺乏知覺理會
及判斷能力，而有心神喪失或精神耗弱之情形。所為論斷，均有卷存資料可資覆按，
從形式上觀察，並無所謂違背法令之情形。按刑法上之偽造文書，係指無製作權人冒
用他人名義製作該文書，足以生損害於公眾或他人為構成要件。上訴人假冒林玉琳之
名與告訴人結婚，而以該名義製作與告訴人結婚之結婚證書，並偽造林玉琳、陳忠文
、陳永得、陳劉裕、黃千秋、林鈺純、張秉言等人之署名於結婚人、主婚人、證婚人
、介紹人等欄，自足以生損害於陳忠文等人，原判決因而論以偽造私文書罪，於法自
屬有據。又證人林鈺純於第一審證稱：「（結婚證書上簽名蓋章是否你們所做的？）
印章是我拿給男方（告訴人），但名字不是我簽的。」「沒有（授權上訴人簽名）」
、告訴人於第一審證稱：「是的（林鈺純有拿印章給我），我把印章放在家裡桌上，
並沒有交給被告，我也沒有叫被告寫結婚證書，」「沒有（授權被告簽名）」各等語
（第一審卷第一六五、一六六頁），對於未授權上訴人製作結婚證書及簽名等情，已
到庭證述明確。上訴意旨並未具體陳明於原審如何聲請傳訊林鈺純及證明何事，而原
審未予傳喚調查，且原審於最後審判期日調查證據完畢前，尚訊問上訴人有何證據請
求調查，上訴人答：「沒有」，有審判筆錄可稽。於法律審之本院始再為此爭執，難
認係依據卷內資料執為指摘之合法上訴第三審理由。原審法院所定九十年七月十九日
上午十一時審判期日之審理通知書雖於同年月十八日始送達於上訴人在原審選任之各
辯護人，但各該辯護人係於九十年七月十日提出委任狀，並聲請於同年月十四日閱覽
卷證，有閱卷聲請書、委任狀及信封等可稽。是其於收受審理通知之前已可得知審判
期日，而準備為上訴人辯護，且其辯護人於該審判期日亦已到庭為上訴人辯護，於審
理時復未就此表示異議，即顯然於判決無影響，亦不得執為上訴第三審之適法理由。
心神喪失或精神耗弱，屬於行為有責性之判斷範圍，其認定由法院依職權為之。故雖
經醫學專家鑑定行為人之精神狀態提供某種概念，亦不過作為法院判斷資料而已。原
判決綜合全部調查所得資料判斷上訴人行為時無心神喪失或精神耗弱之情事，核屬審
判職權之合法行使，不容任意指為違法。其餘上訴意旨並未具體指摘原判決有何違背
法令情形，仍憑己意就原審證據取捨及判斷證據證明力之職權行使，漫指此部分違法
，再為事實上之爭執，難認係適法上訴第三審之理由。此部分上訴為違背法律上之程
式，應予駁回。
二詐欺部分：
按刑事訴訟法第三百七十六條所列各罪之案件，經第二審判決者，不得上訴於第三審
法院，法有明文。本件上訴人牽連犯詐欺部分，原判決認係成立刑法第三百三十九條
第一項之罪，核屬刑事訴訟法第三百七十六條第四款之案件，依上開說明，既經第二
審判決，自不得上訴於第三審法院。縱此部分與前述上訴人重婚罪部分有牽連犯關係
，為裁判上一罪，但其重婚罪部分之上訴為不合法，本院應從程序上予以駁回，而無
從為實體上判決，對於輕罪部分之此部分，亦無從適用審判不可分原則，為實體上審
判。上訴人竟復一併提起上訴，顯為法所不許，應予駁回。
據上論結，應依刑事訴訟法第三百九十五條前段，判決如主文。
中　　　華　　　民　　　國　　九十三　　年　　　三　　　月　　 十八 　　日
                              最高法院刑事第三庭
                                  審判長法官  董　明　霈
                                        法官  林　茂　雄
                                        法官  張　祺　祥
                                        法官  洪　文　章
                                        法官  吳　三　龍
      右正本證明與原本無異
                                              書  記  官
中　　　華　　　民　　　國　　九十三　　年　　　三　　　月　　二十三　　日
                                                                        Ｌ
